【裁判字號】    97,上易,317
【裁判日期】    970610
【裁判案由】    傷害
【裁判全文】
臺灣高等法院高雄分院刑事判決         97年度上易字第317號
上  訴  人  臺灣高雄地方法院檢察署檢察官
上  訴  人
即  被  告  丙○○
被      告  甲○○○
被      告  乙○○
上列二人共同
選任辯護人  陳俊偉  律師
上列上訴人因被告等傷害案件，不服臺灣高雄地方法院96年度易
字第2577號中華民國97年1 月31日第一審判決（起訴案號：臺灣
高雄地方法院檢察署96年度偵字第3950號、第12609 號），提起
上訴，本院判決如下：
     主  文
上訴駁回。
     事  實
一、丙○○與甲○○○、乙○○母子係鄰居，平日相處不睦，民
    國95年9 月16日上午10時前某時許，蕭元盛駕駛車牌號碼KL
    -956號曳引車前往高雄市小港區○○○路322 號乙○○住處
    ，請乙○○維修該曳引車之無線電，並將該曳引車停放在高
    雄市小港區○○○路326 號丙○○住處前馬路上，由乙○○
    上車至駕駛座修理無線電時，丙○○突自其住處步至上開曳
    引車駕駛座旁，對當時坐在駕駛座上之蕭元盛說：「你車子
    停我這裡，我怎麼做生意？要停多久？」，蕭元盛回稱：「
    我檢查無線電，一下子就好。」，丙○○見乙○○、蕭元盛
    不予理會竟返回住處，持長柄鐮刀1 支，再步至上開曳引車
    副駕駛座，要求坐在副駕駛座上之乙○○下車。乙○○不從
    ，丙○○竟基於傷害之犯意，於95年9 月16日上午10時18分
    許，在該曳引車副駕駛座車門前，以手高舉該長柄鐮刀，猛
    力敲擊前開曳引車之副駕駛座車門，使該車窗玻璃破碎，碎
    片割傷乙○○，致乙○○受有右手食指裂傷0.8 公分、鼻部
    擦傷1X1 公分、頸部擦傷1X1 公分及左手第4 指擦傷1X1 公
    分之傷害。
二、案經乙○○訴由高雄市政府警察局小港分局移送臺灣高雄地
    方法院檢察署檢察官偵查起訴。
    理  由
甲、程序部分：
一、按被告以外之人於偵查中向檢察官所為之陳述，除顯有不可
    信之情況外，得為證據，刑事訴訟法第159 條之1 第2 項定
    有明文。證人蕭元盛、葉黃金女等2 人於偵查中經具結後向
    檢察官所為之陳述，均屬傳聞證據；惟現階段刑事訴訟法規
    定，檢察官代表國家偵查犯罪、實施公訴，依法其有訊問被
    告、證人及鑑定人之權，而實務運作時，檢察官偵查中向被
    告以外之人所取得之陳述，原則上均能遵守法律規定，不致
    違法取供，其可信度極高，且經原審對證人蕭元盛實施交互
    詰問，已踐行保障被告等對於證人蕭元盛之正當詰問權，被
    告等對證人葉黃金女復捨棄詰問權，是依上開規定，證人蕭
    元盛、葉黃金女等2 人於偵查中經具結後向檢察官所為之陳
    述均得為證據。
二、除刑事訴訟法第159 條之1 至159 之3 之情形外，除顯有不
    可信之情況外，從事業務之人於業務上或通常業務過程所須
    製作之紀錄文書、證明文書，亦得為證據，同法第159 條之
    4 第2 款定有明文。卷附高雄市立小港醫院所出具乙○○、
    甲○○○、丙○○受傷之診斷證明書、病歷表，係從事醫療
    業務之人於業務上或通常業務過程所須製作之證明文書，被
    告等並未主張該診斷證明書、病歷表有何顯有不可信之情況
    ，且該證明書、病歷表與本案待證事實具有關聯性，依前揭
    規定，自具有證據能力（最高法院96年台上字第1957號判決
    參照）。
三、傳聞法則乃對於被告以外之人於審判外之言詞或書面陳述，
    亦即針對被告以外之人於審判外以言詞或書面所為之供述證
    據而為規範。卷附卷附現場監視錄影器所攝得影像之翻拍照
    片，乃以科學、機械之方式，對於所拍攝內容所為忠實且正
    確之記錄，上開照片在性質上亦非供述證據，無刑事訴訟法
    第159 條第1 項規定之適用。
乙、實體部分：
壹、有罪部分：
一、訊據上訴人即被告丙○○固不諱言於上開時、地，因蕭元盛
    將該曳引車停放在門口，而與蕭元盛及被告乙○○發生爭執
    ，並持長柄鐮刀敲破車窗，車窗碎片割傷乙○○之事實，然
    矢口否認有何傷害犯行，並辯稱：係因乙○○先持防身電擊
    器攻擊，我才拿長柄鐮刀砍斷電擊器後之金屬線，並憤而敲
    破車窗云云。惟查：
(一)被告丙○○持長柄鐮刀猛力敲擊前開曳引車緊閉之車窗，使
    車窗玻璃破碎，碎片割傷乙○○，致乙○○受有右手食指裂
    傷0.8 公分、鼻部擦傷1X1 公分、頸部擦傷1X1 公分及左手
    第4 指擦傷1X1 公分之傷害之事實，業據目擊證人蕭元盛於
    偵查中證稱：「當天我開車去請乙○○幫我修理無線電，因
    為車頭比較長，丙○○跑過來駕駛座旁邊，對我說你車停我
    這裡，我要怎麼做生意，要停多久？我說一會兒就好，丙○○很生氣，口中碎碎念，突然跑回他家，拿了一把長柄鐮刀
    折回，卻走到副駕駛座都沒有說什麼，立刻以鐮刀敲擊副駕
    駛座車窗玻璃（當時車窗完全密合）玻璃破碎後，碎片馬上
    割傷乙○○，丙○○隨即繞到駕駛座旁邊，要求我下車，我
    不理他，他又折回副駕駛座，作勢要爬上副駕駛座車門，此
    時乙○○拿出腰間佩戴的電擊棒，從破掉的車窗對丙○○發
    射電波，至於丙○○有無被電到，因為高度關係，我沒有看
    到」等語（見偵字第3950號卷第40頁）、於原審證稱：「是
    葉先生持鐮刀打破玻璃後，陳才拿電擊棒。葉拿鐮刀打破玻
    璃後，就一個在車上，一個在車下，互相比劃，葉沒有把鐮
    刀全部伸進車窗，只是揮來揮去」「車窗破了後，陳拿電擊
    棒伸出車窗，對準葉先生射擊」等語（見原審卷第77至78頁
    ），甚為詳盡，被告丙○○於偵查中亦供承當時因為生氣有
    拿鐮刀將車子玻璃窗打破等情（見他字第9646卷第27頁），
    並有高雄市立小港醫院甲種診斷證明書在卷可稽。
(二)被告丙○○固以前揭情詞置辯，證人葉黃金女亦於偵訊中證
    稱被告丙○○與乙○○、證人蕭元盛口角後，乙○○先搖下
    車窗，持防身電擊器射擊丙○○，被告丙○○遭該電擊器之
    飛針射中後，徒手扯斷電線，再回頭取出鐮刀，當時乙○○
    又將車窗搖上，被告丙○○才敲車窗云云。然據監視器畫面
    所示，告訴人乙○○上車後，被告丙○○即前往理論，但告
    訴人乙○○均未做任何搖下車窗或持防身電擊器射擊之動作
    ，係被告丙○○先持長柄鐮刀敲破車窗，告訴人乙○○方有
    從車內探頭出來之動作，有原審勘驗監視錄影光碟記錄可資
    證明（見原審96年10月19日準備程序筆錄第10頁以下），而
    監視錄影係以機械將當時影像記錄以供日後播放，幾無虛偽
    之可能，且證人蕭元盛於原審審理中亦明確證稱係丙○○先
    持鐮刀敲破車窗後被告乙○○方持防身電擊器反擊等語。是
    本件乃被告丙○○先持鐮刀敲破車窗，證人葉黃金女所述，
    與前開論證不符，應係迴護被告丙○○之詞，不足採信。
(三)綜上所述，本件事證明確，被告丙○○上開所辯，顯係事後
    卸責之詞，不足採信，其犯行堪以認定。
二、核被告丙○○所為，係犯刑法第277 條第1 項之傷害罪。
三、原審因而適用刑法第277 條第1 項、第41條第1 項前段，刑
    法施行法第1 之1 條，中華民國96年罪犯減刑條例第2 條第
    1 項第3 款、第7 條、第9 條之規定，並審酌被告丙○○傷
    害他人身體，造成身體及精神上痛苦，犯後飾詞稱係乙○○
    先以防身電擊器攻擊，態度惡劣，有嚴懲之必要，惟告訴人
    乙○○所受傷勢尚非嚴重，及其犯罪之動機、目的、手段等
    一切情狀，量處有期徒刑1 年，又被告犯罪時間在96年4 月
    24日前，亦無中華民國96年罪犯減刑條例第3 條、第5 條所
    定不得減刑之情形，應依該條例第2 條第1 項之規定予以減
    其宣告刑2 分之1 為有期徒刑6 月，並諭知如易科罰金，以
    新臺幣1,000 元折算1 日；其認事用法，均無不合，量刑亦
    屬適當，被告丙○○上訴意旨，仍執陳詞否認犯罪，指摘原
    判決此部分不當，為無理由，應予駁回。
貳、無罪部分：
一、公訴意旨略以：於95年9 月9 日上午8 時41分許，因丙○○
    之外甥在高雄市小港區○○○路322 號被告甲○○○、乙○○共同住處前來回奔跑，引被告甲○○○與丙○○口角爭執
    ，丙○○將所飼養之狗關入籠中後，旋即步至被告甲○○○
    住處上址，與佇立該處門前之甲○○○扭打。扭打中，被告
    甲○○○基於傷害之犯意，以不詳方式毆擊丙○○，致丙○○受有臉部及右手中指撕裂傷各0.5 公分及左肩擦傷。又被
    告乙○○於95年9 月16日遭丙○○以鐮刀敲破車窗傷害後，
    復基於傷害之犯意，對外射向丙○○胸部間，使該電擊器附
    帶之空氣飛針2 枚，刺穿丙○○之衣服，鉤住丙○○之皮膚
    ，致丙○○受有前胸及上腹部刺傷之傷害，因認被告甲○○○、乙○○特亦涉犯刑法第277 條第1 項之傷害罪嫌。
二、按不能證明被告犯罪或其行為不罰者，應諭知無罪之判決，
    刑事訴訟法第301 條第1 項定有明文。又「對於現在不法之
    侵害，而出於防衛自己或他人之行為，不罰。」，刑法第23
    條前段亦有明定。
三、公訴人認被告涉犯傷害罪嫌，無非係以告訴人丙○○於警詢
    、偵查中之供述及於本院審理中之證述、高雄市立小港醫院
    診斷證明書、病歷、防身電擊器說明書及飛針照片、被告丙○○受傷照片等為其論據。
四、訊據被告甲○○○固坦認曾於上開時、地與丙○○發稱口角
    衝突，然堅詞否認有何傷害之犯意，並辯稱：當時係丙○○
    攻擊我，我只有用手擋等語。經查：
(一)本件告訴人丙○○於95年9 月9 日，與被告甲○○○扭打，
    而受有臉部及右手中指撕裂傷各0.5 公分及左肩擦傷之傷害
    ，固有高雄市立小港醫院丙○○病歷在卷可稽，應足認定。
    惟告訴人丙○○雖受有上述傷害，但其所受傷害是否係被告
    甲○○○正當防衛下所造成之結果，或係渠等出於傷害之犯
    意所為之傷害行為所致，即有究明之必要。
(二)95 年9月9 日案發時之情形，經原審勘驗監視錄影光碟結果
    如下：
（前略）
  11.攝影時間2006/09/09，08：42：23
    丙○○快速往甲○○○方向走來，丙○○有一直往甲○○○
    方向的動作，而甲○○○開始向後退。
  12.攝影時間2006/09/09，08：42：24
    丙○○走到甲○○○面前左手持拳，甲○○○架起雙手，丙○○的右手（勘驗筆錄誤載為左手）抓著甲○○○的右手，
    高舉左手持拳，甲○○○的右手是向著丙○○的（不知道是
    因為手被丙○○拉開的掙扎反應，還是向丙○○揮擊，此動
    作無法判斷），之後甲○○○的右手又向內彎曲（應該是在
    防禦），隨後丙○○就以左手持拳往甲○○○的右臉揮擊。
  13.攝影時間2006/09/09，08：42：25
    丙○○第一拳揮擊之後，路人開始跑過來，丙○○與甲○○○雙方拉扯（此時無法判斷是否有攻擊的動作），甲○○○
    高舉右手持拳，丙○○高舉左手持拳，丙○○左手持拳第二
    次揮擊，甲○○○也同時有右手持拳往丙○○左臉頰揮去的
    動作（依畫面判斷丙○○似乎有閃躲過甲○○○的攻擊）。
  14.攝影時間2006/09/09，08：42：27
    丙○○在第二次揮擊之後拉了一下甲○○○的頭髮，兩人持
    續拉扯中，路人跑向二人，丙○○左手持拳高舉，甲○○○
    將右手彎曲，隨後兩人又繼續拉扯（兩人背對監視器，所以
    僅能判斷二人在拉扯，無法判斷是否有攻擊動作）。
  15.攝影時間2006/09/09，08：42：28
    因兩人拉扯，丙○○把甲○○○的手甩開，路人跑過來想阻
    止二人，抓住丙○○的左手，丙○○右手抓著甲○○○，甲○○○的右手也往丙○○方向（無法判斷是推還是揮拳攻擊
    ）。
  16.攝影時間2006/09/09，08：42：29
    畫面右下方屋內有一名黑衣男子 (依當事人所呈資料應為陳
    啟治)走 出，此時路人拉住丙○○，甲○○○舉右手向丙○○ (無法判斷是防禦還是攻擊)， 甲○○○右手高舉，左手
    向著丙○○ (無法判斷是攻擊還是防禦，疑似甲○○○以左
    手抓著丙○○，高舉右手)， 三人便在原地拉扯，陳啟治往
    三人方向走去。
  17.攝影時間2006/09/09，08：42：30
    路人似乎拉不住丙○○，丙○○以左手第三次往甲○○○揮
    擊，甲○○○掉出畫面，丙○○繼續以左手持拳，白衣路人
    以及陳啟治上前阻止，四人離開畫面。
  18.攝影時間2006/09/09，08：42：38
    丙○○於左邊中間畫面出現，兩人應仍在拉扯中 (依照丙○○的動作判斷應該還在扭打中)， 丙○○的孫子從畫面右邊
    出現，站在右邊往四人的方向看過去。
  19.攝影時間2006/09/09，08：42：54
    丙○○與一名疑似女子之人 (依當事人所呈資料應為丙○○
    太太)越過紅色箱型車車頭走道狗籠旁邊。
  20.攝影時間2006/09/09，08：43：06
    白衣路人出現在左邊中間畫面，甲○○○、陳啟治也從畫面
    左邊中間出現，三人似有交談動作，之後勸阻的白衣路人便
    離去。
（後略）
    是該日告訴人丙○○先一直往被告甲○○○逼近，被告甲○○○因而後退，告訴人丙○○仍以右手抓著被告甲○○○的
    右手，高舉左手持拳攻擊，衡以當時告訴人丙○○來勢洶洶
    ，被告甲○○○節節後退，告訴人丙○○更已舉拳揮擊，被
    告甲○○○因而舉右手揮動，其目的當在擋架告訴人丙○○
    之攻擊，之後告訴人丙○○持續攻擊，甚至連路人都無法拉
    住告訴人丙○○，被告甲○○○只能繼續與告訴人丙○○拉
    扯，足見被告甲○○○辯稱係告訴人丙○○先出手攻擊，其
    僅係防衛等語，應可採信。是告訴人丙○○已先下手對被告
    甲○○○為傷害之行為，自屬對於被告甲○○○之現在不法
    侵害行為。被告甲○○○以手部擋架，以其當時一手遭被告
    丙○○抓住，路人尚不及救援之情形下，此一排除侵害手段
    ，乃屬防衛所必要，且其所實施之防衛行為所造成之傷害非
    重，並未過當。
(三)綜上所述，被告甲○○○所為，已符合正當防衛之要件。
五、另質諸被告乙○○亦坦承曾於前開時、地以防身電擊器射擊
    告訴人丙○○，惟堅詞否認有何傷害犯行，並辯稱：係因丙○○持鐮刀敲破車窗，出於正當防衛故以防身電擊器射擊被
    告丙○○等語。查告訴人丙○○於95年9 月16日遭被告乙○○以防身電擊器射擊，受有前胸及上腹部刺傷等情，固有高
    雄市立小港醫院診斷證明書、監視錄影光碟勘驗紀錄附卷可
    證，足以認定。惟本件係告訴人丙○○先持長柄鐮刀敲破車
    窗傷害乙○○，業如前述，且證人蕭元盛於原審另證稱：丙○○敲破車窗後，仍持長柄鐮刀揮舞，刀刃有一點點伸入車
    內等語（見原審卷第77至78頁），則告訴人丙○○既先持鐮
    刀敲破車窗，致玻璃破碎割傷被告乙○○，猶未罷手，而繼
    續向車內揮舞鐮刀，堪認告訴人丙○○對被告乙○○之侵害
    行為尚在繼續進行中。則被告乙○○以防身電擊器射擊應認
    為屬防衛之所必要，且依該防身電擊器操作說明書（置於偵
    卷證物袋中）所示，該電擊器僅癱瘓受攻擊者數分鐘，絕不
    致有終身傷害或性命之憂，以之防衛侵害尚未逾越必要程度
    。被告乙○○所為，亦符合正當防衛之要件。
六、綜上所述，被告乙○○、甲○○○之傷害行為，既係基於正
    當防衛所實施之相當且必要之行為，核已該當於刑法第23條
    前段之正當防衛之要件，依法應屬不罰。
七、原審因而為被告乙○○、甲○○○無罪之諭知，經核尚無不
    合，公訴人上訴意旨，仍執陳詞，指摘原判決此部分不當，
    為無理由，應予駁回。
據上論斷，應依刑事訴訟法第368條，判決如主文。
本案經檢察官郭振昌到庭執行職務。
中    華    民    國    97    年    6    月    10    日
                  刑事第三庭    審判長法  官  周賢銳
                                      法  官  黃仁松
                                      法  官  黃憲文
以上正本證明與原本無異。
本件判決不得上訴。
中    華    民    國    97    年    6    月    10    日
                                      書記官  施耀程
附錄本判決論罪科刑法條：
刑法第277條第1項
傷害人之身體或健康者，處3 年以下有期徒刑、拘役或1 千元以
下罰金。


司法院資訊處製作；財團法人民間司法改革基金會備份。
